台灣高等法院民事判決　九十年度重上字第五四一號
　　　上　訴　人
　　　即被上訴人　辛○○
　　　　　　　　　戊○○
　　　　　　　　　丁○○
　　　　　　　　　庚○○
　　　　　　　　　乙○○○
　　　　　　　　　丙○○○
　　　　　　　　　甲○○
　　　右七人共同
　　　訴訟代理人　黃景安律師
　　　　　　　　　郭以續律師
　　　被上訴人即
　　　上　訴　人　己○○○
　　　訴訟代理人　李永然律師
　　　　　　　　　陳淑芬律師
　　　　　　　　　鄭志政律師
　　　　　　　　　黃淑芬律師
右當事人間請求排除侵害事件，兩造對於中華民國九十年九月二十五日台灣台北地方
法院八十五年度訴字第一二六二號第一審判決，各自提起上訴，本院判決如左：
    主    文
兩造上訴均駁回。
第二審訴訟費用由兩造各自負擔。
    事    實
甲、上訴人即被上訴人方面：
一、聲明：
  (一)原判決關於上訴人敗訴暨訴訟費用負擔部分均廢棄。
  (二)被上訴人應將坐落台北市○○區○○段二八四地號土地上即台北市○○街九之一
    、九之二號房屋七樓屋頂平台回復原狀，並將被破壞之防水設施及結構如原判決
    附表二使用執照竣工圖所示一二○ｍｍ三○○磅鋼筋混凝土上加一：三水泥粉平
    、防漏素、一：三水泥粉平、隔熱磚、一○○ψＰＶＣ落水管附鋼罩予以修復，
    如不為修復工程時，應給付原告新台幣（下同）肆佰零捌萬柒仟參佰捌拾捌元，
    由上訴人自行修復。
  (三)被上訴人應將上訴人乙○○○所有第一項所示建物之第六層室內漏水損害部分如
    附件三估價單二紙所載回復原狀，如不為回復原狀，應給付上訴人乙○○○柒拾
    玖萬柒仟捌佰玖拾伍元，由上訴人乙○○○自行修復。
  (四)被上訴人應給付上訴人乙○○○壹佰伍拾萬元及自起訴狀繕本送達翌日起至清償
    日止按年息百分之五計算之利息。
  (五)第一、二審訴訟費用均由被上訴人負擔。
  (六)第二、四項聲明，上訴人願供擔保，請求宣告假執行。
  (七)對造上訴駁回。
二、陳述：除與原判決記載相同者，茲引用之外，補稱略以：
  (一)已登記之不動產所有人之除去妨害請求權，依司法院大法官會議釋字第一六四號
    解釋，並無民法第一百二十五條消滅時效之適用。退言，縱認妨害除去請求權之
    內容包含回復所有權原狀在內，且無民法第一百二十五條消滅時效規定之適用等
    主張均難成立，然本造於八十四年五月二十七日，催告對造人除去妨害並回復原
    狀時，方始知悉對造人違法擅自搭蓋違建等之行為為侵權行為，其時效應自斯時
    進行。
  (二)九十一年七月九日娜克莉颱風雖過門不入，台北市下雨量僅只五四‧七公釐，然
    系爭第六層房屋室內即呈漏水滲滴，陽台漏水泥跡乾後加白，系爭屋頂平台排水
    不良，積水不退。即房屋遇雨即繼續遭受妨害。本造乙○○○依民法第一百九十
    五條第一項，請求賠償慰藉金一百五十萬元及遲延利息。
  (三)系爭屋頂平台擅搭違建等，與對造人所稱亭子迥異，且實際上由對造人單獨使用
    ，無共有人單獨為保存行為或早年經其他住戶同意所施設之保存行為可言。況對
    造人係將舊有晒衣棚架全部拆除重新建蓋，其非舊屋整修，瞭然可見。且「建築
    費用分擔比例」內容共計九項，末由各起造人簽章收尾，與一般文書製作慣例相
    符，對造人以假設之詞，認「似有未寫完約定之內容」云云，顯係無中生有。
三、證據：除援用第一審所提證據外，補提：聲請調解書、存證信函、律師函、建築
    費用分擔比例表、剪報、建管處簽呈、使用執照竣工圖、氣象站逐日雨量資料表
    等影本及照片為證，並聲請訊問證人梁黃淑英、鑑定人江文財、王春煌及鶴群公
    司負責人李錫隆。
乙、被上訴人即上訴人方面：
一、聲明：
  (一)原判決不利於上訴人之部分廢棄‧
  (二)右廢棄部分，被上訴人在第一審之訴及假執行之聲請均駁回。
  (三)第一審訴訟費用關於命上訴人負擔部分及第二審訴訟費用均由被上訴人負擔。
  (四)如受不利判決，上訴人願供擔保，請准宣告免為假執行。
  (五)對造上訴駁回。
二、陳述：除與原判決記載相同者，茲引用之外，補稱略以：
  (一)系爭屋頂平台由上訴人於上建造建物及花園之事實，自六十六年起即已存在，迄
    今已歷二十年之久，二十年間被上訴人等對上訴人占有屋頂平台使用，均未予干
    涉，雖無分管協議書，然非不得認有默示分管事實存在。故原審判決上訴人就系
    爭屋頂平台無使用權，而判決應將存在已二十餘年之建物、花園、機械間拆除，
    顯有未洽。
  (二)被上訴人等謂上訴人於建造系爭建物及花圃時，「將屋頂之防水處理層剔除，引
    起滲漏水引起層面損害，影響原設計建物之強度無法保持」云云，應負損害賠償
    責任；並於鈞院再追加依民法七百六十七條中段為上訴聲明第二項及第三項之請
    求，屬訴訟標的之追加，上訴人不同意此項追加。
  (三)被上訴人所為上訴聲明第二項，姑不論系爭屋頂之防水層是否有遭破壞，及該防
    水層被破壞是否上訴人所為？然因屋頂防水層被破壞乙節，應是所有權遭受侵權
    行所生之損害結果，縱或屬實，被上訴人僅能依侵權行為請求損害賠償請求，與
    所有權本身遭他人不法「妨害」者迥然不同。被上訴人等應就上訴人有故意或過
    失為舉證，否則即屬欠缺主觀責任要件。然被上訴人等起訴迄今，均未能就此有
    所舉證。
  (四)台北市建築師公會之鑑定結果：屋頂防水層仍屬良好，現場勘查結果，尚未發現
    因頂樓增蓋建物及花圃之裝設重量，致使房屋龜裂、彎曲等現象發生之具體表徵
    ，因此標的物之安全性，在現有狀況下尚非堪慮。足證系爭建物並無防水層損壞
    。況被上訴人依侵權行為負損害賠償，其請求權已罹於消滅時效。又被上訴人亦
    無法證明上訴人於屋頂建造花圃與其所受損害，具有「相當因果關係」，故其請
    求誠無理由。
  (五)財團法人中華民國公共安全研究發展委員會之鑑定意見，則不足以為被上訴人之
    損害與屋頂建物有因果關係存在之證明。
三、證據：除援用第一審所提證據外，補提：照片等為證。並聲請訊問證人吳盧彬。
      理    由
一、本件上訴人辛○○、戊○○、丁○○、甲○○、庚○○、丙○○○、乙○○○（
    下稱辛○○等七人）於原審起訴，主張基於民法第一百八十四條、第七百六十七
    條、第八百二十一條、第二百十三條第三項等規定，求為判決如其原審訴之聲明
    第一、二項所示。辛○○等七人於本院並主張依民法七百六十七條除去妨害請求
    權之規定，請求命被上訴人應為如其上訴聲明回復原狀之判決云云，與原審基於
    民法第一百八十四條之請求比較，應為訴之追加，但其請求之基礎事實同一，依
    法無須被上訴人同意，合先敘明。
二、上訴人於原審起訴主張：坐落台北市○○段○○段二八四地號土地一筆係兩造所
    共有，並由兩造共同建造地上七層建物一棟（下稱系爭房屋），所有人地面層為
    辛○○，二層為戊○○、丁○○共有，三層為甲○○所有，四層為庚○○所有，
    五層為丙○○○所有，六層為乙○○○所有（六層乙○○○上訴部分下稱上訴人
    乙○○○），七層為己○○○所有，屋頂為兩造所共有。詎被上訴人即七樓之己
    ○○○，未經屋頂全體共有人之同意，於八十二年元月間，在上開建物屋頂建造
    房屋及花園，辛○○等七人即予阻止，惟被上訴人竟置之不理，八十二年四月間
    ，上訴人乙○○○所有六層屋內及陽台自頂處開漿滲漏水，報請台北市政府工務
    局建管處拆除大隊依法拆除違建，竟未蒙處理，系爭房屋第六層屋內滲漏水之情
    形，日益嚴重，因滲漏水而生蟲生黴，上訴人乙○○○另函請被上訴人自行除去
    系爭屋頂建物及花圃，並將第六層屋內滲漏水修繕回復原狀，被上訴人均置之不
    理，被上訴人之行為業已妨害公共安全，且已侵害辛○○等七人之共有權，爰依
    民法第一百八十四條、第七百六十七條、第八百二十一條、第二百十三條第三項
    等規定，辛○○等七人求為判決如其訴之聲明第一、二項；上訴人乙○○○求為
    判決如其聲明第三、四項所示等語。（原審判決被上訴人應將坐落台北市○○區
    ○○段二八四地號土地上即台北市○○街九之一、九之二號房屋七樓屋頂平台所
    設如原判決附件一土地複丈成果圖所示甲部分花園一五九‧○一平方公尺、乙部
    分建築物一二八‧九一平方公尺、丙部分機器間一四‧五二平方公尺拆除；其餘
    之訴駁回。兩造各就其敗訴部分，提起上訴）。
三、被上訴人己○○○則以：本件系爭區分所有建物，係被上訴人之夫梁雲鶴與上訴
    人辛○○、庚○○及訴外人吳盧彬、張奇校、吳來金、林煖黃七人集資購地、共
    同起造。嗣以兩造之名義分別為產權登記，所有起造人就法定空地及屋頂平台之
    使用，成立分管契約。其中屋頂平台歸屬頂樓所有權人即被上訴人管領使用，被
    上訴人因該屋頂平台使用權，每坪多付一千五百元之價金；一樓法定空地則歸一
    樓所有權人辛○○使用。辛○○等七人起訴迄今，均未能舉證被上訴人有將屋頂
    原有之防水處理層剔除之行為，是其請求之無理由，至為顯然。且依台北市建築
    師公會之鑑定結果：系爭建物並無防水層損壞，辛○○等七人請求被上訴人負損
    害賠償責任，實屬無據。又本件上訴人乙○○○，首應就被上訴人關於其所有房
    屋室內漏水所生損害，有何故意或過失為舉證，事實上，姑且不論上訴人乙○○
    ○六樓房屋室內之滲漏水與屋頂建物花圃，是否有關，以被上訴人所在七樓房屋
    並無漏水之情形觀之，被上訴人之建造屋頂建物及花圃等行為，如何得謂有故意
    或過失，致上訴人乙○○○六樓房屋受漏水之可言。依台北市建築師公會之鑑定
    結果：六樓滲漏水之原因，與頂樓之違建及花圃尚無顯著之因果關係，足證上訴
    人乙○○○之損害與被上訴人之建造行為無因果關係。至中華民國公共安全研究
    發展委員會之鑑定意見，則不足證明上訴人乙○○○之損害與屋頂建物有因果關
    係存在。本件上訴人乙○○○，自認於八十二年四月間，即已知六樓之滲水原因
    及主觀認知係七樓之行為所致，其知悉點與起訴時顯已罹於時效。本件上訴人乙
    ○○○六樓房屋之損害，係因房屋老舊未曾予以翻修，且外牆龜裂、公共樓梯間
    未修補好為導致六樓漏水之原因，與被上訴人無涉。上訴人乙○○○主張因被上
    訴人增設建物、設置花圃，致其屋內漏水受有「精神上損害請求賠償」，不知其
    請求權基礎何在，上訴人乙○○○之請求於法並無依據等語，資為抗辯。
四、本件辛○○等七人主張系爭房屋係由兩造所共同建造地上七層建物，地面層所有
    人為辛○○，二層為戊○○、丁○○共有，三層為甲○○所有，四層為庚○○，
    五層為丙○○○，六層為乙○○○，七層為己○○○所有，屋頂為兩造所共有。
    被上訴人在上開建物屋頂建造如複丈成果圖所示之甲部分花園一五九‧○一平方
    公尺、乙部分建築物一二八‧九一平方公尺、丙部分機器間一四‧五二平方公尺
    ，上訴人乙○○○六樓房屋，自八十二年四月初屋內及陽台自頂處開始滲漏水，
    曾於八十二年四月三十日，報請台北市政府工務局建管處拆除大隊拆除，並一再
    向台北市議會、監察院陳情，指出台北市政府工務局建管處怠忽職守，直至八十
    三年六月七日，才將外圍門窗取下及部分牆壁拆除，其餘未拆除，辛○○等七人
    及上訴人乙○○○乃於八十四年五月二十七日、同年六月十七日請律師黃景安去
    函被上訴人，請其自行拆除系爭屋頂建物及花園，並將第六層屋內滲漏水修繕回
    復原狀等情，為兩造所不爭執，且有臺北市建築師公會拍攝三十五張照片及鑑定
    報告、兩造各自提出之照片，並經原審委請大安地政事務所測量屋頂平台上之建
    物如複丈成果圖，復有辛○○等七人所提出之監察院函影本、台北市政府八十三
    年九月十四日八三府工二字第八三○四○六六四號函影本、台北市政府工務局建
    築管理處書函、土地及建物登記謄本、黃景安律師事務所函等為證（外放證物袋
    ），堪信為實在。
五、本件被上訴人辯稱系爭房屋屋頂平台部分，全體共有人業有「協議分管」，將之
    分歸被上訴人管理使用，一樓法定空地四週由上訴人辛○○堆砌高牆圈圍使用。
    而被上訴人因分得七樓，故當時口頭約定由被上訴人每坪多付一千五百元之價金
    後，屋頂平台即歸由被上訴人專有使用；歷任大樓管理員之朱廣濟先生及余思昌
    先生，在刑事案件偵查中曾出親自書立證明書，及於出庭應訊時結證稱：「第一
    任管理員，六十六年去到七十一年離開，樓頂上已有建物及花園．．．」（朱廣
    濟部份）、「我是管理員，七十一年四月到職，當時花園及建物都已存在，我八
    十一年七月離開」（余思明部份）等語，可證系爭頂樓之花園及建物確實於六十
    六年間即已存在；刑事歷審承審法院調查結果亦認定六十六年屋頂平台即有花園
    及建物，此有鈞院八十五年度易字第六七二三號刑事判決書及台灣高等法院八十
    七年度上易字第五二六一號刑事判決書可證；屋頂平台系爭建物及花圃之承攬工
    人陳明通及石德二人於鈞院亦分別證述：「於六十六年承攬前開工程，且工程期
    間無人反對，亦無糾紛。」衡情，果若被上訴人無權管領使用屋頂平台，何以於
　　六十六年施工期間無人異議，亦無糾紛？甚至該建物及花園自六十六年即已存在
　　，迄至上訴人八十五年提起本件訴訟前，已近二十年之久等語。但為上訴人所否
　　認，經查：
  (一)被上訴人所謂全體共有人業有「協議分管」云云，無非以系爭房屋於建造之初，
    兩造約定「建築費用分擔比例」為其論據。惟該「建築費用分擔比例」僅約定「
    一樓每坪多付二千元、二樓每坪少付一千元、三樓每坪少付五百元、四樓每坪少
    付五百元、五樓、六樓標準價、七樓每坪多付一千五百元；圍牆新建向外之貳面
    ，共同支出，內面境界線之二面補修仍共同支出；土地上之樹木由一樓自理；圍
    牆建築完成後由一樓自由管理」，並無關頂樓分管之約定，且七十五年十月五日
    開會紀錄記載：「一樓至七樓以至屋頂，應通行無阻．．．不得以任何理由阻礙
    之．．．」，有該「建築費用分擔比例」、開會紀錄丁可稽（見本院卷第七四頁
    、原審卷(二)第一一六、一一七頁），是就「建築費用分擔比例」無從認定兩造就
    屋頂平台有「協議分管」之約定。
  (二)至於證人陳明通於原審結證略稱，被上訴人委託伊在青田街九之一號建造鐵屋，
    型式本來有鐵屋、三角形屋頂、有落地窗的，屋內有傢俱，皆無人居住，三面皆
    有落地窗，有浴室、廁所、洗衣間等，做此工程沒有糾紛。伊係六十六年去修理
    的等語；證人石德證稱：曾為被上訴人做園藝工作，八十一年將水池改掉，換瓷
　　磚，水池是六十六年做的，水池以磚塊堆砌而成，再上水泥，當時沒有人反對，
　　有人反對就不可能做了等語（見原審卷(一)第六四、六五頁），及歷任大樓管理員
　　朱廣濟、余思昌於刑事庭之證言，縱使屬實，亦只證明被上訴人建造頂樓建物及
　　花園之過程，及辛○○等七人未有反對之表示，尚不能因此推定辛○○等七人有
　　默示同意之意思，蓋所謂默示之意思表示，係指依表意人之舉動或其他情事，足
　　以間接推知其效果意思者而言，若單純之沈默，則除有特別情事，依社會觀念可
　　認為一定意思表示者外，不得謂為默示之意思表示（最高法院二十九年上字第七
　　六二號判例參照），則辛○○等七人自六十六年以來未表示異議，僅屬未積極行
　　使權利，基於結拜兄弟之情誼，為單純沈默，難謂同意被上訴人就該屋頂平台有
　　分管契約之默示表示。
  (三)再最高法院所謂「共有物分管之約定，不以訂立書面為要件，倘共有人間實際上
    劃定使用範圍，對各自占有管領之部分，互相容忍，對於他共有人使用、收益，
    各自占有之土地，未予干涉，已歷有年所，即非不得認有默示分管契約之存在」
    （最高法院八十三年度台上字第一三七七號判決參照），係指共有人間實際上業
    經劃定使用範圍，並有各自占有管領之部分而言，本件被上訴人並未證明兩造間
    就系爭房屋屋頂平台，業經劃定使用範圍，並有各自占有管領之部分，自不得比
    附爰引，而認定兩造間已有默示之分管協議，何況，最高法院八十三年度台上字
    第一三七七號判決，並非判例，並無拘束之效力。
  (四)按主張法律關係存在之當事人，須就該法律關係發生所須具備之特別要件，負舉
    證之責任（最高法院四十八年度台上字第八八七號判例參照），本件被上訴人並
    未就系爭房屋屋頂平台部分，證明全體共有人業有「協議分管」之約定，且被上
    訴人己○○○意圖為自己不法之利益，於民國八十年年底，擅在屋頂平台竊佔搭
    建十四．五二平方公尺之機器房供己使用，八十一年年底起，將屋頂平台原搭之
    舊建物拆除後，重新修建，而犯有竊佔他人之不動產罪，經本院刑事庭（八十七
    年度上易字第五二六一號）判處拘役伍拾日確定，為被上訴人所是認，是其抗辯
    即無可採。辛○○等七人主張被上訴人無權占有系爭房屋之樓頂，加蓋違建、花
    園等，自非無據。
六、被上訴人雖又辯稱：其系爭房屋頂樓違建及花園，建造迄今近二十年，辛○○等
    七人之請求權，業經時效消滅云云。惟按已登記不動產所有人之除去妨害請求權
    ，依其性質，亦無民法第一百二十五條消滅時效規定之適用（司法院大法官會議
    釋字第一六四號解釋參照），是被上訴人此部分之抗辯，亦無可取。
七、按數人區分一建築物，而各有其一部者，該建築物及其附屬物之共同部分，推定
    為各所有人之共有，民法第七百九十九條前段定有明文。查系爭房屋頂樓性質上
    不許分割而獨立為區分所有客體之部分（最高法院七十一年臺上字第一一九三號
    判例參照），揆諸前揭說明，即屬該區分所有建築物之共同部分，推定為各所有
    人即兩造所共有。區分所有人得按其應有部分，使用系爭建物之頂樓，除契約另
    有訂定（即分管契約）外，由共有人共同管理之。次按所有人對於無權占有其所
    有物者，得請求返還之，對於妨害其所有權者，得請求除去之；各共有人對於第
    三人，得就共有物之全部，為本於所有權之請求，但回復共有物之請求，僅得為
    共有人全體之利益為之，民法第七百六十七條、第八百二十一條分別定有明文。
    又以無權占有為原因，請求返還所有物者之訴，被上訴人對上訴人就其物所有權
    存在之事實無爭執，而僅以非無權占有為抗辯者，上訴人於被上訴人無權占有之
    事實，無舉證責任，被上訴人應就其取得占有，係有正當權源之事實證明之，如
    不能證明，則應認上訴人之請求為有理由（最高法院四十四年台上字第八０二號
    判例參照）。又按未經共有人協議分管之共有物，共有人對共有物之特定部分占
    用收益，須徵得他共有人全體之同意，如未經他共有人同意而就共有物之全部或
    一部任意占用收益，他共有人得本於所有權除去其妨害或請求向全體共有人返還
    占用部分（最高法院七十四年度第二次民事庭會議決議參照）。本件被上訴人就
    系爭房屋頂樓平台，辛○○等七人與其有分管協議，同意其占用收益等情，既無
    法舉證以實其說，有如前述，揆諸前開說明，被上訴人於系爭房屋屋頂平台增建
    如土地複丈成果圖所示甲部分花園一五九‧Ο一平方公尺、乙部分建築物一二八
    ‧九一平方公尺、丙部分機器間一四‧五二平方公尺，自屬無權占有而妨害辛○
    ○等七人之所有權，而辛○○等七人請求被上訴人拆除上開增建物，自屬有據，
    應予准許。
八、至於辛○○等七人主張被上訴人擅自於共有之系爭房屋屋頂平台修築花園、建築
    物、機器房，破壞原存防水設施及鋼筋橫樑結構，並因此而引起滲漏水，水泥中
    之鋼筋材質因而生銹，致使滲漏水處變為咖啡色，而鋼筋材質之生銹，影響原設
    計建物之強度無法保持，求為判命被上訴人應將系爭房屋屋頂平台回復原狀，並
    將被破壞之防水設施及結構如原判決附表二使用執照竣工圖所示一二○ｍｍ三○
    ○磅鋼筋混凝土上加一：三水泥粉平、防漏素、一：三水泥粉平、隔熱磚、一○
    ○ψＰＶＣ落水管附鋼罩予以修復，如不為修復工程時，應給付四百零八萬七千
    三百八十八元云云。上訴人乙○○○主張其所有六樓房屋漏水，源自七樓，其原
    因係被上訴人破壞屋頂平台原設防水設施，搭建屋頂違建，堵塞排水孔，及使用
    七樓屋後陽台而在欄干上築設外牆等不法行為，導致漏水沿七樓樑柱、外牆、流
    積地面而滲滴上訴人乙○○○六樓房屋，求為判命被上訴人應將上訴人乙○○○
    所有六樓室內漏水損害部分回復原狀，如不為回復原狀，應給付上訴人乙○○○
    七十九萬七千八百九十五元。被上訴人應給付上訴人乙○○○一百五十萬元本息
    之精神損害云云。惟被上訴人否認其於修築花園、建築物、機器房時，破壞原存
    防水設施及鋼筋橫樑結構，不生回復原狀問題，並辯稱上訴人乙○○○六樓之漏
    水亦與其無關，且渠等主張侵權行為請求回復原狀，其請求權亦已罹於時效而消
    滅等語。經查：
  (一)當事人主張有利於己之事實者，就其事實有舉證責任，民事訴訟法第二百七十七
    條定有明文。辛○○等七人主張因被上訴人破壞原存防水設施及鋼筋橫樑結構，
    致生漏水，鋼筋材質之生銹，影響原設計建物之強度等有利事實，自應負舉證責
    任。
  (二)本件經原審選任台北市建築師公會（下稱建築師公會）及財團法人中華民國公共
    安全研究發展委員會（委員會）鑑定，據建築師公會鑑定結果：1.「系爭頂樓增
    蓋建物時是否破壞原有之防水層，致雨水侵入防水膜之下面，而使屋內漏水」一
    節，依據會勘結果研判，七樓裝璜整修完成已臻五個月，平頂及牆壁均未發現漏
    水，足證屋頂防水層仍屬良好。至六樓滲漏水之原因？與頂樓之違建及花園尚無
    顯著之因果關係，研判係七樓裝璜整修施工期間，因地坪積水滲漏或六樓外牆因
    有微小縫隙受雨水滲透所致等語。委員會鑑定結果：5.綜合上述第１至４點，得
    知：青田街９－１，９－２號六樓樓頂版下雨滲漏水現象，截至年８月１日仍
    未消失，漏水產生之損害迄未修復。漏水原因主要為先前屋頂加蓋房屋致破壞局
    部防水層，屋頂增設庭石、填土、植草及種樹等，改變屋頂原有排水方向，致屋
    頂局部易積水而經由樓版縫隙往下滲漏。此外，七樓內部房間改建亦可能影響局
　　部的原有排水功能，而各滲流至六樓，致六樓房內漏水等語，有各該鑑定報告可
　　稽（外放）。建築師公會與委員會鑑定結果，就被上訴人是否破壞系爭房屋屋頂
　　防水層部分，為相反之鑑定結果，惟衡之一般經驗法則，屋頂平台與頂樓住戶關
　　係最為密切，縱使頂樓住戶於其屋頂平台加蓋建物或花園，必然先做好防水及安
　　全設施，更無蓄意破壞防水層之道理。是建築師公會鑑定結果，認為屋頂防水層
　　仍屬良好。至六樓滲漏水之原因？與頂樓之違建及花園尚無顯著之因果關係，應
　　屬可採。委員會鑑定結果，認為先前屋頂加蓋房屋致破壞局部防水層等語，尚非
　　可取。是辛○○等七人及上訴人乙○○○此部分之請求，已難謂有據。
  (三)況且上訴人於起訴狀載明：「．．．被告未經屋頂全體共有人之同意，於八十二
    年元月間，在上開建物屋頂建造房屋及花圃，上訴人即予阻止，惟被告竟置之不
    理，八十二年年四月間，上訴人乙○○○所有六層屋內及陽台自頂處開始滲漏水
    ，上訴人不得已於八十二年四月三十日，報請台北市政府工務局建管處依法拆除
    ，．．．」等語。而本件兩造原本為結拜兄弟，關係良好，故一同建屋同住，
    為兩造所不爭，上訴人乙○○○於臺灣臺北地方法院檢察署八十五年度偵字第六
    八四一號偵查筆錄，亦陳明該屋頂平台於六十六年時有晒衣間，該晒衣間有屋頂
    及柱子（見原審卷(一)第一八八、一八九頁筆錄影本），是上訴人至八十二年間，
    始因違建及漏水問題與被上訴人決裂，是縱使因被上訴人之行為，而生漏水之結
    果，上訴人乙○○○應於八十二年四月三十日與其餘上訴人等，向台北市政府工
    務局建築管理處檢舉，及依上訴人所提出之監察院函覆上訴人，臺北市政府八十
    三年九月十四日八三府工二字第八三○四○六六四號致監察院函（見原審卷(一)第
    三二至三七頁），監察院調查意見亦載明：「．．．陳訴人自八十二年元月起，
    多次向台北市政府建管處陳訴本案違建，請依法拆除，該處於同年二月六日及六
    月八日，經查報認為未申請領建造執照及未經申請修擅自修建之違建．．．」；
    建管處函載明：「．．．本案違建前經本府工務局建管處於八十二年二月六日及
    八十二年六月八日查報，係因接獲同棟大樓住戶檢舉青田街九之一號七樓頂有施
    工違建情事．．．」，核與上訴人等起訴狀所載相符。是辛○○等七人自八十二
　　年元月起，發現被上訴人未經共有人同意擅自使用屋頂平台而在其上修建違建，
　　至八十五年三月二十五日具狀起訴時，已三年有餘。而上訴人乙○○○，係居住
　　系爭房屋之六樓，按諸常理，若有滲漏水之情形，應即與其樓上即七樓管線或樓
　　地板有滲漏水有關，足認上訴人乙○○○，至少應於八十二年四月三十日，即已
　　知悉侵害之事實及實施侵害之人。再上訴人乙○○○雖提出八十四年三月二十四
　　日之六○六號存證信函，但其內容略謂：貴方（指被上訴人）八十四年三月二十
　　一日發出存證信函，於八十四年三月二十二日下午收悉，有關本大樓天花板自去
　　年三月初發現多處滲漏水，有些並波及壁紙、壁櫥、地板生蟲損害等事，既經台
　　端配偶梁永福先生委聘賴明仁先生於八十四年三月二十二日會同本人及李錫隆先
　　生勘查完畢，其因係貴樓地面積水所致．．．等語，是上訴人乙○○○於去年三
　　月初，即八十三年三月初已漏水，上訴人乙○○○並自承：「房屋漏水，必自上
　　往下滲透滴流．．．上訴人乙○○○所有六樓房屋漏水多處之樑柱、天花板、牆
　　壁，其上方即為被上訴人七樓房屋地面，因該地面積存漏水，經水泥層吸收飽和
　　後，餘水即向下滲漏流滴六樓樑柱、天花板、牆壁，依首述漏水滲滴經驗法則，
　　漏水來自七樓地面，實毋庸疑」等情，足證上訴人乙○○○六樓房屋於八十三年
　　三月初發現滲漏水時已知悉侵權行為人，是上訴人既於八十三年三月初既已發現
　　有多處漏水，及至八十五年三月二十五日具狀起訴，業已逾二年。從而，被上訴
　　人辯稱本件侵權行為部分業已罹於時效，自屬有據。
  (四)次按分別共有，共有人之應有部分係抽象的存在於共有物任何一部，而非一個所
    有物之幾分之幾，故其使用收益，非局限於共有物之某一部分，民法第八百十八
    條規定「各共有人按其應有部分，對於共有物之全部有使用收益之權」即此之故
    。可知共有人對於共有物之全部（非一部），有使用收益之權，其使用收益，須
    按其應有部分之範圍為之，如有超過其應有部分而為使用收益者，依司法院院字
    第一九五○號(一)後段解釋，「他共有人得對之行使物權的或債權的請求權」。本
    件被上訴人未經辛○○等七人同意，占有頂樓平台建屋及花園，固屬侵害辛○○
　　等七人按其應有部分就共有土地之全部為使用收益之權利（最高法院六十二年臺
　　上字第一八○三號判例參照），惟辛○○等七人被侵害者，為其對共有物使用收
　　益之權利，並非共有物本身，性質上不可能被被上訴人無權占有或侵奪。故本件
　　辛○○等七人主張被上訴人破壞防水層及漏水等情形，求為重新施工回復原來應
　　有之狀態，應仍係侵權行為規定之問題，不生民法第七百六十七條回復原狀請求
　　權之問題，辛○○等七人主張並依民法七百六十七條除去妨害規定，請求被上訴
　　人為回復原狀，即非正當。
  (五)末按受精神之損害得請求賠償者，法律皆有特別規定，如民法第十八條、第十九
    條、第一百九十四條、第一百九十五條、第九百七十九條、第九百九十九條等是
    。本件上訴人乙○○○主張被上訴人於頂樓平台加蓋建物及花園，致其所有系爭
    房屋六樓漏水，受有屋生蟲，生黴，天花板、牆壁滲水等之損害等情，非屬侵害
    上訴人身體健康或侵害上訴人名譽自由之侵權行為，則其請求被上訴人賠償一百
    五十萬元之精神損害，按之民法第一百九十三條及一百九十五條規定，於法究非
    有據。
九、綜上所述，上訴人辛○○等七人主張，被上訴人未經其等之同意，擅自在系爭房
    屋之頂樓平台，加蓋建物及花園，侵害其等之共有權利，求為判命被上訴人將如
　　原判決附件一所示之建物及花園拆除等語，為可採，應予准許；被上訴人之抗辯
　　，為無可取。至於辛○○等七人主張被上訴人破壞系爭房屋之頂樓防水層，及鋼
　　筋橫樑結構，並因此而引起滲漏水，水泥中之鋼筋材質因而生銹，致使滲漏水處
　　變為咖啡色，而鋼筋材質之生銹，影響原設計建物之強度，求為命被上訴人回復
　　原狀，將被破壞之防水設施及結構如原判決附表二使用執照竣工圖所示一二○ｍ
　　ｍ三○○磅鋼筋混凝土上加一：三水泥粉平、防漏素、一：三水泥粉平、隔熱磚
　　、一○○ψＰＶＣ落水管附鋼罩予以修復，如不為修復工程時，應給付四百零八
　　萬七千三百八十八元云云；上訴人乙○○○主張因被上訴人於系爭房屋頂樓平台
　　擅自加蓋，致其所有六樓房屋受損，求為命被上訴人給付修繕費用七十九萬七千
　　八百九十五元及精神損害賠償一百五十萬元本息云云，則無可採，不應准許；被
　　上訴人之抗辯，堪予採信。從而。原審判命被上訴人應將坐落台北市○○區○○
　　段二八四地號土地上即台北市○○街九之一、九之二號房屋七樓屋頂平台所設如
　　原判決附件一土地複丈成果圖所示甲部分花園一五九‧○一平方公尺、乙部分建
　　築物一二八‧九一平方公尺、丙部分機器間一四‧五二平方公尺拆除，駁回辛○
　　○等七人其餘之訴及上訴人乙○○○之訴，就應准許部分，並依兩造之聲請准供
　　擔保後，為准、免假執行之宣告，不應准許部分，上訴人等假執行之聲請無所附
　　麗，並駁回其聲請，經核並無違誤。兩造各就其敗訴部分，提起上訴，指摘原判
　　決不當，求予廢棄改判，為無理由，應駁回其上訴。
十、本件事證已臻明確，兩造其餘主張陳述及其攻擊防禦方法，經審酌與判決結果不
    生影響，不再一一論述；再系爭房屋頂樓及六樓漏水現況，業經原審履勘，並選
　　任鑑定人鑑定明確，有勘驗筆錄及鑑定報告可稽，辛○○等七人請求再履勘現場
　　，亦核無必要，附此敘明。
據上論結，本件兩造之上訴，均為無理由，依民事訴訟法第四百四十九條第一項、第
七十八條，判決如主文。
中　　　華　　　民　　　國　　九十一　　年　　　八　　　月　　二十七  　日
　　　　　　　　　　　　　　　　民事第十一庭
　　　　　　　　　　　　　　　　　　審判長法　官　吳　景　源
                                    　　　法　官　陳  金  圍
　　　　　　　　　　　　　　　　　　　　　法　官　連　正　義
右正本係照原本作成。
如不服本判決，應於收受送達後二十日內向本院提出上訴書狀，其未表明上訴理由者
，應於提出上訴後二十日內向本院補提理由書狀（均須按他造當事人之人數附繕本）
上訴時應提出委任律師或具有律師資格之人之委任狀；委任有律師資格者，另應附具
律師及格證書及釋明委任人與受任人有民事訴訟法第四百六十六條之一第一項但書或
第二項（詳附註）所定關係之釋明文書影本。
中　　　華　　　民　　　國　　九十一　　年　　　八　　　月　　二十八  　日
　　　　　　　　　　　　　　　　　　　　　書記官　張　永　中
附註：
民事訴訟法第四百六十六條之一（第一項、第二項）：
對於第二審判決上訴，上訴人應委任律師為訴訟代理人。但上訴人或其法定代理人具
有律師資格者，不在此限。
上訴人之配偶、三親等內之血親、二親等內之姻親，或上訴人為法人、中央或地方機
關時，其所屬專任人員具有律師資格並經法院認為適當者，亦得為第三審訴訟代理人
。
